【裁判字號】    99,訴,124
【裁判日期】    991020
【裁判案由】    給付貨款
【裁判全文】
臺灣嘉義地方法院民事判決               99年度訴字第124號
原      告  丁建中即大展工程行
訴訟代理人  奚淑芳律師
            黃曉薇律師
            張雯峰律師
上  一  人
複  代理人  丁○○律師
被      告  蕭麗卿即千玉企業社
兼訴訟代理
人          丙○○
上二人共同
訴訟代理人  陳振榮律師
            蔡碧仲律師
上  一  人
複  代理人  林宏政律師
            張宗存律師
上列當事人間給付貨款事件，本院於民國99年10月6日言詞辯論
終結，判決如下：
    主  文
被告丙○○應給付原告新臺幣壹佰捌拾肆萬壹仟柒佰肆拾捌元，
及自民國九十九年三月十八日起至清償日止，按年息百分之五計
算之利息。
原告其餘之訴駁回。
訴訟費用由被告丙○○負擔。
本判決第一項於原告以新臺幣陸拾貳萬元為被告丙○○供擔保後
，得對被告丙○○為假執行。但被告丙○○以新臺幣壹佰捌拾肆
萬壹仟柒佰肆拾捌元供擔保後，得免為假執行。
原告其餘假執行之聲請駁回。
    事 實 與 理 由
壹、程序方面：
    按訴狀送達後，原告不得將原訴變更或追加他訴。但因擴張
    或減縮應受判決事項之聲明或不甚礙被告之防禦及訴訟之終
    結，不在此限，民事訴訟法第255 條第1 項第3 款、第7款
    分別定有明文。本件原告起訴請求被告蕭麗卿應給付原告新
    台幣（下同）1,841,748 元，及自起訴狀繕本送達之翌日起
    至清償日止，按年息百分之5 計算之利息。或被告丙○○應
    給付原告1,841,748 元，及自起訴狀繕本送達之翌日起至清
    償日止，按年息百分之5 計算之利息，於訴訟進行中變更聲
    明為請求被告二人應連帶給付原告1,841,748 元，及自民國
    99年3 月18日起至清償日止，按年息百分之5 計算之利息，
    經核屬擴張應受判決事項之聲明，且不甚礙被告之防禦及訴
    訟終結，與首開說明並無不合，應予准許。
貳、實體方面：
一、原告起訴主張：
  (一)緣原告與被告丙○○於98年2 月20日以大展工程行與千玉企
    業社名義簽訂買賣合約書（見本院卷1 第8 頁），內容略為
    被告丙○○向原告購買南華大學二期擴校計畫雜項工程所需
    之級配粒料，雙方約定依實際交貨數量計價，1 立方米為69
    0 元，付款方式則配合被告丙○○對進鴻營造有限公司請款
    日期，以現金給付之。於二造簽訂前揭契約後，自98年2 月
    24日起至98年4 月30日止，原告陸續出貨共計3,421 米，總
    金額為2,360,490 元，此有原告之出料單（見本院卷1 第9
    至52頁）、千玉企業社自行製作向上包公司請款之請款單可
    資為證（見本院卷1 第53頁）。詎料，於原告忠實履行契約
    出貨後，被告丙○○僅於98年3 月、98年7 月間各給付301,
    392 元、217,350 元，共計518,742 元，此後即告知原告賸
    餘款項1,841,748 元皆尚未屆請款日。嗣原告向同業提及前
    揭情事，方查知上包公司業已將該等款項付清，因被告屢次
    欺騙以拖延付款等情，原告不得不依買賣關係提起本訴訟，
    向被告請求給付貨款。
  (二)按商號之型態可分為獨資商號及合夥商號，在獨資商號情形
    ，商號即為所有人，故商號僅為所有人經營商業時表彰自己
    之營業所用名稱，實質上商號之一切權利義務悉歸屬商號所
    有人。而商號登記僅為行政管理，有關商號之私法契約行為
    ，當回歸契約及民法相關規定處理，易言之，商號僅為商人
    經營商業時表彰自己之營業所用之名稱，商號所有人以商號
    名義所負擔之義務，不因商號註銷或商號生財之轉讓而消滅
    。本件契約簽訂時千玉企業社負責人既為被告丙○○，被告
    丙○○自應負給付買賣價金之義務。
  (三)被告蕭麗卿概括承繼千玉企業社債權債務，原告得請求其給
    付貨款：
    1.按，本件契約簽訂時千玉企業社負責人為被告丙○○，嗣
      後變更登記為被告蕭麗卿，此有買賣合約書及商業登記公
      示資料可稽（見本院卷1 第69頁）。經查，被告丙○○與
      被告蕭麗卿對外名義皆為夫妻，又於千玉企業社變更負責
      人為蕭麗卿後，原告與千玉企業社仍有商業往來行為，從
      前之貨款債務如無為被告蕭麗卿所承受，原告雖是至愚，
      亦不可能在變更負責人後仍如同以往持續與千玉企業社為
      商業交易。參諸被告二人皆對外表示為夫妻及千玉企業社
      變更負責人後，原告仍繼續與其為商業交易等情，可知被
      告蕭麗卿概括承繼千玉企業社債權債務，原告自得請求其
      給付貨款。
    2.原告否認被告丙○○於99年4月21日庭提之讓渡協議書，
      蓋因渠等於98年間辦理變更登記時已簽立讓渡書（見本院
      卷1第159頁），並憑之辦理變更登記，是無由再另行簽立
      。再者，被告丙○○與被告蕭麗卿關係親密，又被告丙○○為被告蕭麗卿之訴訟代理人，是以該讓渡協議書顯係臨
      訟倒填日期簽立。
    3.被告二人於98年11月25日簽訂之讓渡書載明「茲以本人所
      有坐落於嘉義縣水上鄉寬士村崎子頭22之151號1樓經營千
      玉企業社，自98年11月25日起讓與蕭麗卿小姐繼續經營」
      （見本院卷1 第179 頁）。又被告丙○○於99年3 月17日
      鈞院審理中自承讓與原因係因「欠蕭麗卿錢」（見本院卷
      1 第114 頁）。參諸被告丙○○係積欠蕭麗卿款項而讓與
      經營，且讓渡書並無特別載明讓渡前後千玉企業社對外權
      利義務如何區隔，是可資認定其係將千玉企業社之全部權
      利義務讓與蕭麗卿，原告自得主張民法第305 條請求被告
      蕭麗卿負連帶責任。
  (四)被告稱原告已收貨款等云云，為原告所否認：
    1.被告該等主張，係有利於被告之權利消滅事實，自應由被
      告負舉證責任，合先敘明。
    2.關於請款日期之約定僅係據以判斷給付遲延之依據，被告
      不得據之主張對於已出貨貨款無給付義務。
    3.被告99年6 月23日庭提之文件係訴外人蔡佳炫、乙○○二
      人向原告償還借款之證明，於清償借款同時原告並返還蔡
      佳炫、乙○○二人所開立之支票，因此文件上載明「支票
      正本已取回並作廢」，文件並後附蔡佳炫、乙○○之支票
      影本（見本院卷1第250頁）。
    4.再者，據99年9月8日證人乙○○證述「（問：你開給沙仔
      亮的三張票是否為了給付級配的錢？）不是，那是另外借
      錢的。級配的錢進鴻有給我們，錢怎麼用是我的自由。」
      ，亦徵該款項係返還借款。被告截取文件之一部，辯稱系
      爭貨款原告已領取云云，並非屬實。
  (五)被告丙○○抗辯不知系爭98年2 月20日契約，顯非真實：
    1.於99年5月19日證人賴姿螢證述「（問：98年2月20日買賣
      契約書是何人簽立的？）是他們雙方，就是大展、千玉簽
      約的。」；「（問：丙○○當天有無在場？）有。」；「
      （問：印章是他拿來的？）印章是他們給我的，我們不會
      留他們的印章，我的老闆是乙○○，我不是大展、千玉的
      會計，我只會有我們瀛發的印章，是他們兩方拿印章出來
      蓋章的。」；「（問：蓋完之後，千玉、丙○○的印章放
      在何處？）蓋完之後還給他們。」。
    2.於99年5月19日證人甲○○證述「（問：98年2月20日的買
      賣合約書是何人簽立的？）我和丙○○簽的，就是與千玉
      企業社。」；「（問：丙○○有無出面？）有。合約書的
      內容是我和乙○○的會計，在乙○○的辦公室打字，看了
      沒有問題，在那裡蓋章的。」；「（問：當時丙○○也有
      到場？）有，因為印章在他那裡，他沒有拿來，要何人拿
      來。」。
    3.於99年5 月19日被告丙○○自承「（問：印章？）當然是
      我拿去給賴姿螢的，因為他們借我的牌。」；「（問：蓋
      完之後印章有無還你？）蓋完之後印章有還我。」。
  (六)千玉企業社係工程小包商，故與原告簽訂買賣契約，契約之
    權利義務關係自應存在於契約當事人間。兩造並非以合夥名
    義訂立該契約，該貨款並非合夥債務。
    1.被告千玉企業社為系爭工程之下游廠商，是以其向原告大
      展工程行簽定買賣合約書購買級配。對於系爭工程被告內
      部是否有其他合夥關係為原告所不知，亦與原告無涉。系
      爭買賣契約之當事人既為大展工程行、千玉企業社，該買
      賣契約之權利義務關係自應存在於大展工程行、千玉企業
      社之間。由是可知，該貨款係千玉企業社債務，並非合夥
      債務。
    2.鈞院99年4 月21日審理中被告亦自承：「大展工程行是千
      玉企業社的下游廠商，要跟千玉企業社簽約，才能送級配
      進去，發票是一段一段的開出去，是千玉企業社向大展工
      程行買級配，斌銓營造有限公司向千玉企業社買級配，進
      鴻公司向斌銓營造有限公司買級配，進鴻是得標的廠商，
      然後發包給斌銓，斌銓發包給下游廠商千玉企業社。」。
    3.據99年5 月19日證人賴姿螢、證人甲○○證述可知，系爭
      契約係被告丙○○親自議約及簽訂，印章由被告丙○○親
      自保管使用等情，被告辯稱該貨款係屬合夥債務等云云，
      非合於一般之交易習慣與經驗法則。
    4.再者，依被告丙○○無將印章交與他人使用、另與乙○○
      簽立協議書等舉，可證被告丙○○知悉文書契約之重要性
      。試想，倘本件確實係合夥債務，被告丙○○怎可能於簽
      立買賣契約當時，無於買賣契約中載明，或無與原告簽立
      另紙聲明。更甚者，於被告丙○○退股當時，怎可能無與
      原告簽立切結文書。
    5.準此，兩造簽訂買賣契約，契約之權利義務關係自應存在
      於契約當事人間。原告於99年2 月間簽約當時不知該合夥
      關係之存在。再者，被告丙○○與其他隱名合夥人之內部
      債權債務關係不得據向原告主張。
  (七)訴外人甲○○就系爭工程並無合夥關係：
    1.原告與乙○○、訴外人甲○○與乙○○間就系爭工程並無
      合夥關係。依99年9月8日乙○○證述，即可知其於98年嘉
      簡字第723號稱甲○○有加入合夥係其個人不闇法律之誤
      解。
      (1)乙○○證述「（問：甲○○跟丁建中有無做？）沒有
         ，是我在做，但後來我信用破產，都是甲○○幫我叫
         人來做。」；「（問：甲○○或丁建中有無加入你的
         合夥？）沒有。」；「（問：千玉企業社股份讓給誰
         ？）我。」；「（問：98年嘉簡723號卷內支票為何丁
         煌亮會背書？）他算是要幫我忙。」；「（問：千玉
         企業社或你有無把股份讓給甲○○？）沒有，全部都
         是我管理的。」；
      (2)乙○○證述「（問：為何之前的訴訟，你在開庭時說
         ，你已經把股份讓給甲○○？）因為源佑做的工作賺
         的錢，都要給甲○○扣，我認為這樣就是股份讓給他
         。」
    2.甲○○證述「（問：丙○○退出的時候，你是否知道？
       ）知道。」；「（你有無同意？）是乙○○拜託我，說
       他要給丙○○的本錢、利潤，丙○○要讓乙○○開成五
       張票，乙○○拜託我幫他背書。這跟前面的貨款是兩回
       事，不應該混為一談。」。
    3.準此，契約之權利義務關係自應存在於契約當事人間，被
      告丙○○與其他隱名合夥人之內部債權債務關係不得據向
      原告主張，自不待言。被告丙○○一再為此抗辯，應係其
      不甘收益不如預期，始不願給付貨款。本件倘因被告丙○○抗辯：原告所不知之內部合夥，即認不得向被告丙○○
      請求，對原告至為不公。申言之，倘原告向被告丙○○其
      他之合夥當事人索討，被告丙○○其他合夥當事人勢必以
      無契約存在作為抗辯。
  (八)並聲明：1.被告應連帶給付原告1,841,748 元，及自99年3
    月18日起至清償日止，按年息百分之5 計算之利息。2.訴訟
     費用由被告負擔。3.原告願供擔保請准予宣告假執行。
二、被告則以：
  (一)本案事實緣由說明如下：
    1.南華大學將系爭工程發包予進鴻公司，而訴外人乙○○於
      97年9 月以斌銓公司名義承包系爭工程，乙○○之瀛發公
      司則擔任斌銓公司之連帶保證人。
    2.斌銓公司於簽訂該契約後隨即將系爭工程轉包予瀛發公司
      ，但由於瀛發公司發票發生問題，故瀛發公司負責人乙○○後來要被告丙○○以千玉企業社名義接續系爭工程，將
      千玉企業社之牌照借予乙○○，然系爭工程實際經營施作
      者皆為乙○○。
    3.後來斌銓公司發生問題，而由慶銓公司代替斌銓公司與進
      鴻公司簽約。
    4.於98年7月，被告丙○○與乙○○達成退夥協議，被告丙○○讓出股份而退夥，乙○○支付被告丙○○245 萬元，
      此後系爭工程之請款皆由乙○○及甲○○向上游廠商請款
      ，而該245 萬元之款項由乙○○之公司開立支票支付，並
      由甲○○在支票上背書擔保付款。
    5.於98年7月之後，乙○○以源佑公司與慶銓公司訂立合約
      ，以源佑公司名義代替千玉企業社向慶銓公司請款，而慶
      銓公司確實於98年8月間給付級配款項予乙○○，而乙○○亦將該級配款項交付予甲○○。
    6.被告丙○○嗣後將瀛發公司簽發、甲○○背書之支票讓與
      被告蕭麗卿，而被告蕭麗卿自98年8月15日起屆期提示，
      卻陸續因發票人存款不足致遭退票，被告蕭麗卿因而訴請
      甲○○給付票款，經鈞院於99年1 月判決甲○○應給付票
      款確定。甲○○於該案中抗辯丙○○不承認由甲○○承受
      乙○○之股份，因之拒絕履行關於擔保系爭支票之債務。
  (二)承上，本件訴外人乙○○與被告丙○○及甲○○皆曾有合作
    關係：
    1.乙○○與被告丙○○曾就系爭工程有合夥關係。被告丙○○出資予乙○○，兩人合夥施作系爭工程，原本係以瀛發
      公司名義承攬系爭工程，惟嗣後因瀛發公司發票出問題，
      故乙○○向被告丙○○借牌（千玉企業社）續作系爭工程
      。至於就千玉企業社買進級配之內容，被告丙○○對於原
      告所提之98年2月20日之買賣契約書並不知悉，被告丙○○當初之認知係與日丞公司簽約，並非大展工程行。又乙○○並以千玉企業社名義向上游廠商請領98年7月之前之
      級配款，惟被告丙○○於98年7月即退出系爭工程之合夥
      ，故乙○○才會在98年7月改以源佑公司名義續作工程，
      並以源佑公司名義向上游廠商請款，包括98年7 月以後之
      級配款，甲○○明知被告丙○○已退夥，且明知乙○○交
      付者為98年7 月以後之級配款。
    2.乙○○與甲○○就「級配」與「系爭工程」有合夥關係。
      審視原告所提出貨單之出貨人，包括日丞公司、建興企業
      社、瀛發公司，且依乙○○及甲○○於99年9月8日庭期證
      詞可知，乙○○與甲○○就「級配」有合夥關係，且甲○○身兼日丞公司負責人，甲○○亦為原告大展工程行之實
      際負責人或有代理權限之人。又，該級配出貨後，甲○○
      親自領得98年7 月之前的級配款50多萬元，嗣被告丙○○
      與乙○○達成退夥協議，被告丙○○讓出股份而退夥，乙○○支付被告丙○○245 萬元，由於甲○○與乙○○間有
      合夥之債權債務關係，故甲○○同意為乙○○在支票上背
      書擔保付款，此後系爭工程之請款皆由乙○○及甲○○向
      上游廠商請款。乙○○在98年7 月改以源佑公司名義續作
      工程，並以源佑公司名義向上游廠商請款，包括98年7 月
      以後之級配款，甲○○於99年9 月8 日庭期坦承明知被告
      丙○○已退夥，且對於明知乙○○交付予其之款項為98年
      7 月以後之級配款，亦不爭執。
  (三)被告丙○○不知原告所提之98年2 月20日之買賣契約書：
    1.如前所述，由於瀛發公司發票發生問題，故瀛發公司負責
      人乙○○後來要被告丙○○以千玉企業社名義接續系爭工
      程，將千玉企業社之牌照借予乙○○，然系爭工程實際經
      營施作者皆為乙○○。至於就千玉企業社買進級配之內容
      ，被告丙○○對於原告所提之98年2 月20日之買賣契約書
      並不知悉，被告丙○○當初之認知係與日丞公司簽約，並
      非大展工程行，此觀乙○○證稱「千玉之後有跟日丞簽約
      ，後來又換大展」、「（級配一開始是跟誰進貨、訂約？
      ）一開始是向日丞，後來又換成大展」（見本院卷2 第48
      頁）。
    2.縱使被告丙○○曾將千玉企業社之印章置於瀛發公司處，
      亦不生表見代理、外觀上授權予瀛發公司之問題，蓋本件
      系爭工程之實際經營人為乙○○，甲○○與乙○○就級配
      有合夥之關係，且身兼級配出貨人，甲○○不可能不知進
      級配並實際施作之人為乙○○，故本件千玉企業社實無授
      權予乙○○與大展工程行訂約之外觀。
  (四)買賣合約之買受人為「系爭工程之合夥」，且甲○○嗣後已
    加入「系爭工程之合夥」：
    1.買賣合約實際上存於甲○○與「系爭工程之合夥」之間如
      前所述，千玉企業社僅是具名予瀛發公司合夥向進鴻公司
      分包上開工程，而被告丙○○僅單純出資以求分配獲利，
      整個工程及財務調度均由乙○○負責。又，原告所稱千玉
      企業社向上包公司請款之請款單，係以「瀛發公司」名義
      請款，亦彰顯系爭買賣合約實際上存於甲○○與「系爭工
      程之合夥」之間，與千玉企業社無關，故本件原告不得以
      該買賣合約向被告請求貨款。
    2.千玉企業社早已退出與瀛發公司合作之工程：又，被告丙○○與瀛發公司負責人乙○○於98年7月1日簽立協議書（
      見本院卷2第6頁），約定「被告丙○○將原本與乙○○合
      作之系爭工程股份讓渡予大展工程甲○○接手」、「由乙○○開立支票退還股金、獲利之金額，由甲○○背書作為
      保證」、「南華大學工程所有請款皆由乙○○及甲○○向
      上游廠商請款，與千玉企業社無關」。本協議書簽訂後，
      乙○○確實開立支票給被告丙○○，且由甲○○於支票上
      背書，由乙○○與甲○○共同擔保付款之責，至於甲○○
      受讓多少股份、乙○○與甲○○如何處理股份，此為其二
      人內部之問題，均非被告丙○○所關心之點。試想：甲○○若未受讓系爭工程股份，為何肯擔負背書之責？又如何
      會承認「我願意代替他（乙○○）償還（母金九十五萬）
      」、「等接手後才願意負責一百五十萬」？被告丙○○既
      已取得乙○○簽發、甲○○背書之支票，又如何會不承認
      股份已轉出之事實？是以，本件被告丙○○早於98年7月1
      日即退出與瀛發公司合作之工程，且由甲○○加入「系爭
      工程之合夥」，系爭工程所有請款皆由乙○○及甲○○向
      上包廠商請款，與千玉企業社無關，乙○○亦已證稱「（
      這件事甲○○是否知道？）當時甲○○都知道，因為他要
      背書」（詳99年9月8日言詞辯論筆錄，見本院卷2第49頁
      ）。是以，擔負貨款給付義務者應為「系爭工程之合夥」
      ，即乙○○與甲○○二人。
  (五)本件級配款項業經乙○○領取而交付予甲○○，原告已受領
    貨款：
    1.甲○○為負責人之日丞公司為系爭級配之出貨人：本件原
      告形式上所載「大展工程行」，然審視原告所提出貨單之
      出貨人，包括日丞公司（日丞公司與大展工程行同為出貨
      人，此觀日丞公司出貨單上記載「大展」二字自明，甲○○顯然以其子為形式上負責人而成立大展企業社，並同時
      以日丞、大展名義對外營業）、建興企業社、瀛發公司，
      可推論系爭買賣契約實質上出貨人為甲○○。且出貨單有
      瀛發公司之出貨單，顯見甲○○與乙○○另有其他合作關
      係，另依乙○○及甲○○於99年9月8日庭期證詞可知，乙○○與甲○○就「級配」有合夥關係。換言之，甲○○係
      有權收取貨款之人。
    2.又，「出貨不代表可以請款」，依系爭合約書第3條約定
      「付款方式：配合乙方對進鴻營造有限公司請款日期，以
      現金支付」，本件買賣標的為工程所需之級配粒料，此種
      級配粒料需經加工、壓實後，才可向上游廠商請款，單純
      的級配粒料對工程並無實益；且一立方米級配得請求之貨
      款介於500至550元之間，經壓時後才能請款780 元。被告
      丙○○退出系爭工程之前，瀛發公司就已施作完成之級配
      請得款項，而該等已出貨、尚未加工之級配仍不得請款，
      所以當時乙○○仍無法向上游廠商請款，而乙○○、甲○○於被告丙○○退出工程後，其等繼續施作即可請款，則
      又如何能將該等貨款之給付義務算在被告丙○○身上呢？
    3.自被告丙○○98年7月1日退出「系爭工程之合夥」後，乙○○仍繼續工程之施作，同時甲○○之人員亦進駐工地，
      依慶銓公司估驗計價表可知，由於乙○○以已進貨之級配
      粒料施作工程，故慶銓公司自98年8 月起即按月就「級配
      粒料底層」估驗計價，且由乙○○主事之源佑公司所開立
      之收據可知，乙○○確實向慶銓公司領取級配之款項。另
      ，該收據所載「沙仔亮」即甲○○，依該收據所載，甲○○已自乙○○手中領回貨款（見本院卷2第14 頁），原告
      亦自承「係訴外人蔡佳炫、乙○○二人向原告償還借款之
      證明」，原告非但自認「大展工程行與甲○○之同一主體
      性」外，亦自認取得該筆款項，僅係推稱該筆為借款。
  (六)甲○○自98年初出貨、98年7 月之前取得50多萬元，而剩餘
    級配款亦已從乙○○手中取得，本件貨款本應無爭議，惟原
    告卻於99年2 月提起本件訴訟，審究其緣故，應係甲○○不
    滿擔負另案背書之責，同時也無法從無資力之乙○○手中取
    回債權，故因而提起本訴。然而，本件原告起訴並無理由，
    已如前所述，原告實不應將乙○○無資力之風險加諸於被告
    身上。
  (七)被告蕭麗卿部分：
    1.按債務承擔屬契約之一種，係由承擔人與原債權人或債務
      人訂立之契約，從而當事人自須就債務承擔互相表示一致
      方得成立。本件被告蕭麗卿否認承擔千玉企業社之債務，
      且被告丙○○之所以讓渡千玉企業社予被告蕭麗卿，係因
      被告丙○○向被告蕭麗卿借款而無法償還，被告蕭麗卿只
      有取得利益之意思，豈有承擔債務之意思？準此，被告蕭
      麗卿既非系爭契約當事人，且無債務承擔之意思，原告訴
      請被告蕭麗卿給付貨款，顯無所據，不應准許。
    2.再者，就他人之財產或營業概括承受其資產及負債者，因
      對於債權人為承受之通知或公告，而生承擔債務之效力，
      民法第305 條第1 項定有明文。故承受人未對於債權人為
      概括承受資產及負債之通知或公告者，承擔債務之效力尚
      未發生，債權人不得以未發生承擔效力之債務，向承受人
      為清償之請求。被告蕭麗卿並無概括承受債務之意思，且
      未為任何之通知或公告，故本件亦無債務承擔效力自通知
      或公告後生效之問題，原告援引民法第305 條規定作為請
      求之依據，顯有誤解。
  (八)並聲明：1.原告之訴駁回。2.訴訟費用由原告負擔。3.如受
    不利判決，願供擔保請准免假執行。
三、爭點事項：
  (一)不爭執事項：
    1.系爭98年2 月20日級配粒料買賣合約書（下稱系爭買賣契
      約，見本院卷1 第8 頁），賣方（甲方）為大展工程行，
      蓋用大展工程行及原告丁建中印文，買方（乙方）為千玉
      企業社，蓋用千玉企業社及被告丙○○印文，上開印文均
      為真正。
    2.系爭買賣契約約定：1.簽訂數量：9,000 立方米為單位（
      依實際交貨數量計價），如有追加數量也以合約單價計價
      。2.一立方米690 元（未稅）。3.付款方式：配合乙方對
      進鴻營造公司請款日期，以現金給付。4.甲方須依乙方指
      定之交貨日期3 日內進貨。否則一切損失皆由甲方負擔。
      5.上開條件均為雙方所同意，恐口無憑立本契約，甲乙雙
      方各執乙份為憑。
    3.自98年2 月24日起至98年4 月30日止，系爭買賣契約出賣
      人陸續出貨3,421 米，金額為2,360,490 元。買受人於98
      年3 月、98年7 月間各給付301,392 元、217,350 元。
    4.大展工程行為獨資商號，負責人為原告丁建中，千玉企業
      社為獨資商號，98年2 月20日系爭買賣契約簽立時負責人
      為被告丙○○，嗣於98年11月25日申請變更負責人為被告
      蕭麗卿，
  (二)爭執事項：
    1.系爭買賣契約之買受人為被告丙○○或系爭工程之合夥？
    2.被告丙○○之印章是否由他人所盜蓋？
    3.原告是否已受領貨款？
    4.被告蕭麗卿是否應負連帶給付義務？
四、本院得心證之理由：
  (一)原告主張其與被告丙○○於98年2 月20日成立系爭買賣契約
    ，契約約款如不爭執事項2.所示，原告自98年2 月24日起至
    98年4 月30日止，陸續出貨3,421 米，金額為2,360,490 元
    ，被告丙○○於98年3 月、98年7 月間各給付301,392 元、
    217,350 元，尚有買賣價金1,841,748 元未給付，業據提出
    出料單、出貨明細表、請款單為證（見本院卷1 第1 至68頁
    、第147 至151 頁）。被告則以被告丙○○未與原告簽訂系
    爭買賣契約、關於系爭買賣契約被告丙○○之印文係訴外人
    瀛發工程行會計人員所印、買賣合約之買受人為「系爭工程
    之合夥」而非被告丙○○、系爭級配款項已由原告受領云云
    ，資為抗辯。本件首須審究者，即被告丙○○是否系爭買賣
    契約之乙方即買受人。按當事人主張有利於己之事實，就其
    事實有舉證之責任，又私人之印章，由自己使用為常態，被
    人盜用為變態，主張變態事實之當事人，自應就此印章被盜
    用之事實負舉證之責任。被上訴人於事實審已自承系爭借據
    連帶保證人所蓋用之印文為其印鑑，係屬真正，則被上訴人
    自應就其抗辯係遭他人盜蓋一節，負舉證責任。最高法院86
    年度台上字第717 號判決可資參照。經查，被告丙○○於本
    院99年4 月21日言詞辯論期日自陳：「（法官問：上開契約
    書是何人訂定的？）就是瀛發公司會計用我的印章與大展工
    程行訂立的。」、「（法官問：你的千玉企業社印章為何放
    在瀛發公司那裡？）我和乙○○是合夥關係，所以才放在那
    裡。」、「（法官問：有無證據證明你的印章被盜用？）我
    印章都放在瀛發公司，我不知道怎麼舉證。」（見本院卷1
    第141 、143 頁）；另於本院99年5 月19日言詞辯論期日自
    陳：「（法官問：訂約當天你有無在場？）沒有。是他們擬
    好合約後，因為用我的牌，所以拿給我看那個合約。」、「
    （法官問：印章？）當然是我拿去給賴姿螢的，因為他們借
    我的牌。」、「（法官問：蓋完之後印章有無還你？）蓋完
    之後印章有還我。」（見本院卷1 第170 頁），被告已自承
    系爭買賣契約關於被告丙○○之印章係屬真正。被告丙○○
    雖辯稱：其印章被盜蓋云云，惟未據舉證以實其說，況證人
    賴姿螢於本院99年5 月19日言詞辯論期日證稱：「（法官問
    ：98年2 月20日買賣契約書是何人簽立的？）是他們雙方，
    就是大展、千玉簽約的。」、「（法官問：丙○○當天有無
    在場？）有。」、「（法官問：印章是他拿來的？）印章是
    他們給我的，我不會留他們的印章，我的老闆是乙○○，我
    不是大展、千玉的會計，我只會有我們瀛發的印章，是他們
    兩方拿印章出來蓋章的。」、「（法官問：蓋完之後，千玉
    、丙○○的印章放在何處？）蓋完之後還給他們。」、「（
    法官問：內容如何而來？）因為他們兩位都是我們老闆的股
    東，他們跟我們說合約內容，叫我們打字打好，打好之後，
    給他們看，看是否要修改。」、「（法官問：印章是你蓋的
    ？）合約書看完之後，他們說OK了，印章他們拿出來，放在
    我們會計桌上蓋的。」、「（法官問：是何人蓋章的？）他
    們看完之後，兩邊印章拿給我們，叫我們幫他蓋的。」等語
    （見本院卷1 第168 、169 頁），經核證人賴姿螢實際參與
    兩造締約過程，復與當事人間並無任何故舊恩怨，亦與本件
    訟爭結果並無任何利益糾葛，應無任何偏袒之動機，當不致
    為偏袒任何一方而為虛偽陳述，而無端捲入兩造之紛爭，或
    招致受偽證罪追訴處罰危險之理，其證述應屬真實可採。是
    系爭買賣契約內容係經原告與被告丙○○審閱後同意並授權
    他人代行蓋章其上。準此，本件被告丙○○為系爭買賣契約
    之買受人甚明，是被告抗辯被告丙○○非系爭買賣契約買受
    人、不知系爭買賣契約內容，其印章係他人盜蓋云云，要非
    可採。
  (二)被告另抗辯系爭買賣契約係訴外人乙○○借用千玉企業社之
    牌照續作系爭工程，實際經營施作者皆為乙○○，系爭買賣
    契約之實際買受人為「系爭工程之合夥」，且甲○○嗣後已
    加入「系爭工程之合夥」，被告丙○○不負給付買賣價金之
    責云云，然為原告所否認。按買受人對於出賣人，有交付約
    定價金之義務，民法第367 條定有明文。又債權契約為特定
    人間之權利義務關係，僅債權人得向債務人請求給付，不得
    以之對抗契約以外之第三人，此為債之相對性原則。查系爭
    買賣契約經被告丙○○審閱同意而簽訂，已如前述。被告丙○○既出名而為系爭買賣契約之買受人，自有交付約定價金
    之義務，縱令被告丙○○與訴外人乙○○間有借牌合夥營運
    情事，被告丙○○退夥，由甲○○加入合夥屬實，依債權相
    對性原理，上開借牌合夥約定僅有拘束契約當事人之效力，
    而無法拘束契約以外之第三人，系爭買賣契約之買受人為被
    告丙○○，並非「系爭工程之合夥」，被告丙○○自不得執
    以為解免交付原告約定買賣價金之義務，是被告上揭抗辯，
    亦無可採。
  (三)被告復抗辯本件級配粒料買賣款項業經乙○○領取而交付予
    甲○○，原告已受領買賣價金云云，並提出乙○○主事之源
    佑公司所開立之收據以為憑證（見本院卷2 第14頁），然為
    原告所否認。查乙○○主事之源佑公司所開立之收據（見本
    院卷2 第14頁）上載：「一、共支出三張支票（由慶銓支付
    ）票碼：FN0000000 ，到票：98.12.07，支付銀行：彰化大
    林分行，﹩500,000-；票碼：FN0000000 ，到票：98.12.07
    ，支付銀行：彰化大林分行，﹩400,000-；票碼：FN000000
    0 ，到票：98.12.07，支付銀行：彰化大林分行，﹩497,35
    5-…三、沙仔亮：領三張支票，分別金額為票碼：FN000000
    0 ，﹩500,000 元；票碼：FN0000000 ，﹩400,000 元；票
    碼：FN0000000 ，﹩497,355 元；註記：支票正本已取回並
    作廢（壓指印）」。另訴外人乙○○於本院99年9 月8 日言
    詞辯論期日證稱：「（法官問：對於原告99年7 月6 日狀紙
    所提證物二之「沙仔亮」領三張支票，另載支票正本已取回
    並作廢，有何意見？）【提示並告以要旨】這是我欠「沙仔
    亮」的錢。」、「（法官問：欠什麼錢？）這三張票是我開
    給甲○○的，這三張票不是開給「級配」的錢，這三張票本
    來是要領來還甲○○的，因為當時投資都是甲○○幫我借錢
    的。」、「（被告訴訟代理人問：在剛剛法官提示的「沙仔
    亮」支票，源佑領的錢，也是直接交給「沙仔亮」？）對。
    」、「（法官問：你開給沙仔亮的三票是否為了給付級配的
    錢？）不是，那是另外借錢的。級配的錢進鴻有給我們，錢
    怎麼用是我的自由。」等語（見本院卷2 第45、51頁），經
    核證人乙○○實際參與前揭款項資金流程，復與當事人間並
    無任何故舊恩怨，應無任何偏袒之動機，當不致為偏袒任何
    一方而為虛偽陳述，而無端捲入兩造之紛爭，或招致受偽證
    罪追訴處罰危險之理，其證述應屬真實可採。則證人乙○○
    共支出三張支票計1,397,355 元（由慶銓支付，計算式：50
    0,000 元＋400,000 元＋497,355 元＝1,397,355 元）予訴
    外人甲○○（即沙仔亮）供作清償他筆借款之用。是被告抗
    辯原告已受領買賣價金，未舉證證明，所辯亦不可採。
  (四)原告主張被告蕭麗卿概括承繼千玉企業社債權債務，自應負
    給付系爭買賣價金之義務云云，然按獨資商號因屬個人之事
    業，故若該商號若因業務締約或涉訟，均應以實際經營之個
    人為當事人（即與自然人無異），最高法院43年台上字第60
    1 號、42年台抗字第12號判例意旨均可資參照。而商號經營
    者之更替，至多僅得推認為商號名稱甚至生財器具等之轉讓
    ，倘未有債權讓與或債務承擔等特別約定，後手經營者並無
    概括承受前手經營者因商號業務所生債權、債務關係。查千
    玉企業社為獨資商號，為兩所不爭執，並有商業登記公示資
    料查詢1 份附卷可稽。又被告間於98年11月1 日成立讓渡協
    議，協議意旨以：「丙○○茲因向蕭麗卿借貸280 萬元，因
    目前無法償還，同意將千玉企業公司之牌照讓渡蕭麗卿並同
    意變更負責人。」，並於98年11月25日申請變更負責人為被
    告蕭麗卿，此有被告等所陳98年11月1 日讓渡協議書（見本
    院卷1 第152 頁）、嘉義縣政府商業登記申請書、讓渡書（
    見本院卷1 第131 至133 頁）在卷可稽，堪認屬實。是千玉
    企業社於98年11月25日始申請變更負責人為被告蕭麗卿。又
    被告蕭麗卿並未實際參與原告與被告丙○○間級配粒料買賣
    交易過程，被告蕭麗卿辯稱其不知被告丙○○積欠原告系爭
    買賣契約價款，被告二人亦均否認渠等間有債務承擔情形，
    而原告未舉證證明被告丙○○與蕭麗卿間有何債權讓與或債
    務承擔等特別約定，則揆諸前揭說明，原告自不能單執被告
    蕭麗卿現為商號負責人，逕認其須概括承受為商號負責人前
    該商號所有營業所生債務。況依98年11月5 日被告丙○○與
    蕭麗卿間之讓渡書記載：本行號變更登記前有關營業之一切
    稅捐本人（被告丙○○）願負責繳清等詞（見本院卷1 第13
    3 頁），茲被告蕭麗卿不知被告丙○○積欠原告系爭買賣價
    款，千玉企業社變更負責人為被告蕭麗卿前所積欠之稅捐仍
    由變更前之負責人即被告丙○○繳納，並非由被告蕭麗卿承
    受繳納，實難認被告蕭麗卿概括承受為商號負責人前該商號
    所有營業所生債務。再者，就他人之財產或營業概括承受其
    資產及負債者，因對於債權人為承受之通知或公告，而生承
    擔債務之效力，民法第305 條第1 項定有明文。故承受人未
    對於債權人為概括承受資產及負債之通知或公告者，承擔債
    務之效力尚未發生，債權人不得以未發生承擔效力之債務，
    向承受人為清償之請求。被告蕭麗卿並無概括承受債務之意
    思，且未為任何之通知或公告，自無債務承擔發生效力之問
    題。準此，被告蕭麗卿既非系爭買賣契約當事人，且無債務
    承擔之意思，原告訴請被告蕭麗卿給付貨款，顯無所據，不
    應准許。
五、綜上所述，原告與被告丙○○於98年2 月20訂立系爭買賣契
    約，原告自98年2 月24日起至98年4 月30日止，陸續出貨3,
    421 米，金額為2,360,490 元，被告丙○○於98年3 月、98
    年7 月間各給付301,392 元、217,350 元，尚有買賣價金1,
    841,748 元未給付，而被告蕭麗卿既非系爭買賣契約當事人
    ，且無債務承擔之意思，自無債務承擔發生效力之問題。從
    而，原告依據買賣關係請求被告給付1,841,748 元，及自99
    年3 月18日起至清償日止，按年息百分之5 計算之利息部分
    ，為有理由，應予准許，逾此範圍之請求，為無理由，應予
    駁回。
六、原告與被告丙○○均陳明願供擔保以代釋明，聲請宣告假執
    行或免為假執行，經核原告勝訴部分，於法尚無不合，爰分
    別酌定相當擔金額准許之。至原告敗訴部分，其假執行之聲
    請已失所附麗，應併予駁回。
七、本件事證已臻明確，兩造其餘攻擊防禦方法，經審核結果，
    均不足以影響判決結果，爰不一一論述，併予敘明。
八、據上論結，本件原告之訴為一部有理由、一部無理由，依民
    事訴訟法第79條、第390 條第2 項、第392 條，判決如主文
    。
中    華    民    國    99    年    10    月    20    日
                  民事第三庭  法  官  黃茂宏
以上正本係照原本作成。
如對本判決上訴須於判決送達後20日內向本院提出上訴狀，除依
對造人數提出繕本外，並應依上訴利益額度繳交第二審裁判費。
如委任律師提起上訴者，應一併繳納上訴審裁判費。
中    華    民    國    99    年    10    月    20    日
                              書記官  蘇姵容

司法院資訊處製作；財團法人民間司法改革基金會備份。
